臺灣高等法院臺中分院刑事判決　　96年度重上更(三)字第21號
上　訴　人
即　被　告　甲○○
選任辯護人　黃文皇律師
上　訴　人
即　被　告　乙○○
選任辯護人　張慶達律師
上列上訴人等因殺人等案件，不服臺灣臺中地方法院93年度訴字
第1405號中華民國93年9月24日第一審判決（起訴案號：臺灣臺
中地方法院檢察署93年度偵字第9218號），提起上訴，經最高法
院第三次發回更審，本院判決如下：
    主  文
原判決關於甲○○、乙○○部分撤銷。
甲○○共同連續傷害人之身體，累犯，處有期徒刑拾月，減為有
期徒刑伍月，扣案之鋁製棒球棒壹支沒收；又共同殺人，累犯，
處有期徒刑拾肆年，褫奪公權伍年，扣案之鋁製棒球棒壹支沒收
。應執行有期徒刑拾肆年肆月，褫奪公權伍年，扣案之鋁製棒球
棒壹支沒收。
乙○○共同傷害人之身體，因而致人於死，處有期徒刑拾年，扣
案之鋁製棒球棒壹支沒收。
    事  實
一、甲○○曾於民國88年間，因犯過失致人於死罪及遺棄罪，經
    本院分別判處有期徒刑1年、1年2月，定其應執行刑為有期
    徒刑2年確定，於91年1月4日入監執行，於92年3月6日假釋
    出監交付保護管束，於92年10月29日假釋期滿未經撤銷假釋
    而執行完畢。
二、甲○○仍不知警惕，緣有丁○○、陳崇德二人於93年5月9日
    凌晨0時過後，各騎乘一部機車由臺中縣大里市○里路往「
    運動公園」方向行駛，要騎往大里市○里○街找友人戊○○
    聊天。約至同日凌晨0時30分許，丁○○所騎乘之機車與甲○○所駕駛車牌號碼為VM-0076號之自小客車，在臺中縣大
    里市○○路、大里路口（運動公園旁）差點發生碰撞，丁○○雖當場向甲○○道歉，陳崇德亦在旁說明丁○○並非故意
    。但甲○○因剛在附近之「紅姐ＫＴＶ」飲酒完畢（未至酒
    醉或精神耗弱之程度），情緒不穩，乃與丁○○發生口角。
    甲○○因而心生不滿，明知當時雙方並未發生肢體衝突，竟
    萌普通傷害之犯意，陸續以多通行動電話向友人劉正結（業
    經本院以95年度上更(二)字第178號判處應執行有期徒刑十二
    年六月，最高法院96年度台上字第235號判決確定）告知其
    有遭人毆打，並要求劉正結攜帶「傢伙」趕至現場，致使當
    時正在臺中縣大里市○○○路「佳佳電子遊戲場」玩樂並曾
    有飲酒（亦未至酒醉或精神耗弱之程度）之劉正結誤信為真
    ，劉正結乃與甲○○基於共同普通傷害之概括犯意聯絡，由
    劉正結自其所駕駛車牌號碼為Y2-7876號之自小客車後車廂
    內，取出其所有之鋁製棒球棒1支，再囑請同在該處玩樂之
    友人乙○○駕車搭載其到上開大里市運動公園事故現場。乙○○明知劉正結於深夜攜帶鋁製棒球棒1支之目的，應係要
    持以毆打傷害他人身體，竟先基於幫助普通傷害之犯意，而
    受劉正結之請託，駕駛其所有車牌號碼為A3-6755號（原審
    判決誤載A3-6788號，車號已變更為4326-JA號）之自用小客
    車，搭載攜帶上開球棒之劉正結駛往上開事故現場。另一方
    面，陳崇德見甲○○撥打行動電話叫人前來，認甲○○有意
    尋釁，亦將此情以行動電話告知戊○○，戊○○隨即在劉正
    結、乙○○二人尚未到達之前，先騎乘機車趕到上開大里市
    運動公園事故現場。
三、嗣乙○○駕車搭載劉正結抵達現場之後，乙○○留在車上，
    劉正結便攜帶其所有之鋁製棒球棒1支下車，見現場聚集多
    人，乃在詢問甲○○「哪一個」後，二人即基於普通傷害之
    概括犯意聯絡，由甲○○徒手先後毆打丁○○、戊○○、陳
    崇德，劉正結隨即亦攜持上開球棒攻擊戊○○之頭部、後頸
    部、肩膀、手部，後再續持上開球棒攻擊丁○○之頭、臉部
    ，致使戊○○受有頭部外傷、眼球鈍傷併左側眼周邊多處撕
    裂傷、鼻血等普通傷害；丁○○亦受有右側顴骨開放性骨折
    、膝挫傷等普通傷害，戊○○、丁○○及陳崇德等人伺機逃
    跑，嗣甲○○及劉正結攜持上開球棒見陳崇德仍在現場附近
    ，乃追趕陳崇德，乙○○於斯時下車走至現場查看，嗣甲○○、劉正結追及陳崇德，而陳崇德見劉正結先前已持上開球
    棒毆打丁○○、戊○○，認劉正結又再攜帶球棒前來，其來
    意不善，乃出手要將劉正結手持之球棒搶下，雙方乃互為拉
    扯回至現場。詎在陳崇德與劉正結二人正在爭奪上開球棒之
    時，當時已下車在現場之乙○○見狀，趨步上前，明知劉正
    結因喝酒情緒不穩，前已持球棒毆打丁○○、戊○○二人，
    又持該球棒毆打陳崇德之身體、頭部，其在主觀上雖無預見
    而在客觀上能預見頭部為人身體之重要部位，如連續持鋁棒
    毆打重擊人之頭部，將有引起死亡之可能，竟基於與劉正結
    、甲○○共同傷害陳崇德身體之犯意，由乙○○從陳崇德之
    背後環抱陳崇德之腰部，使劉正結有機會奪取球棒，劉正結
    則從前面與陳崇德爭奪球棒，甲○○亦參與拉扯陳崇德，並
    起腳側踢陳崇德，陳崇德因此步伐不穩遂蹲坐在地，劉正結
    即將球棒奪下，陳崇德並因此而受有雙手肘後部擦傷、右手
    背虎口處擦傷、兩手臂手抓痕（皮下出血及點狀出血）及兩
    腋下胸皮下出血及點狀出血等傷害。其間甲○○因不認識
    乙○○，誤認乙○○為陳崇德之同夥，並以拳頭毆打乙○○
    。劉正結、甲○○二人因案發前均有飲酒（但均未至酒醉或
    精神耗弱之程度），又受陳崇德上開抗拒行為激怒，渠等二
    人見陳崇德已蹲坐在地無法及時逃離，且空手亦難以抗拒球
    棒之毆擊，渠等二人亦知頭部為人體生命中樞之重要部位且
    甚為脆弱，而劉正結手持之球棒為鋁製，質地堅硬，如持以
    猛力擊打陳崇德之頭部，將致陳崇德傷重死亡之結果，詎渠
    等二人竟在此時因盛怒難消，乃共同變更傷害之犯意為殺人
    之犯意聯絡，由緊站在旁之甲○○以臺語大聲吆喝「乎死、
    乎死」等語，劉正結亦隨勢配合手持該棒球棒由上而下多次
    用力猛擊毆打已跌倒在地、無反抗防禦能力之陳崇德頭部左
    、右兩側、頂部及後枕部，致使陳崇德頭部遭受重擊，硬腦
    膜下出血、腦幹及腦室內出血，雖於同日凌晨0時53分許被
    送往臺中縣大里市仁愛醫院急救，仍因頭部外傷、顱內出血
    ，延至93年5月11日晚間8時35分許不治死亡。
四、嗣經警依據甲○○、乙○○所駕駛上開自用小客車之號碼及
    在場人員提供之資料，查知甲○○、乙○○涉有上開罪嫌，
    乙○○經警通知於同日凌晨3時40分到臺中縣警察局霧峰分
    局大里分駐所應訊時，又供述劉正結涉案，警方後經劉正結
    之女友張紋飴之同意，於同日凌晨4時30分許在劉正結託張
    紋飴找人所駕駛車牌號碼為Y2-7876號之自小客車後車廂內
    ，搜出劉正結所有並供上開犯罪使用之鋁製棒球棒1支，因
    而查獲劉正結上開犯行。
五、案經被害人陳崇德之母庚○○、陳崇德之兄己○○及被害人
    戊○○、丁○○訴由臺中縣警察局霧峰分局報請臺灣臺中地
    方法院檢察署檢察官偵查起訴。
    理  由
壹、證據能力方面：
  (一)按被告以外之人（包括證人、鑑定人、告訴人、被害人及共
    同被告等）於審判外之陳述雖不符刑事訴訟法第159條之1至
    之4等四條之規定，而經當事人於審判程序同意作為證據，
    法院審酌該言詞陳述或書面陳述作成時之情況，認為適當者
    ，亦得為證據；當事人、代理人或辯護人於法院調查證據時
    ，知有刑事訴訟法第159條第1項不得為證據之情形，而未於
    言詞辯論終結前聲明異議者，視為有前項之同意，同法第15
    9條之5定有明文。立法意旨在於傳聞證據未經當事人之反對
    詰問予以核實，原則上先予排除。惟若當事人已放棄反對詰
    問權，於審判程序中表明同意該等傳聞證據可作為證據；或
    於言詞辯論終結前未聲明異議，基於尊重當事人對傳聞證據
    之處分權，及證據資料愈豐富，愈有助於真實發見之理念，
    且強化言詞辯論主義，使訴訟程序得以順暢進行，上開傳聞
    證據亦均具有證據能力。本件被告以外之人（包括證人、鑑
    定人、告訴人、被害人及共同被告等）於本院審判期日外之
    陳述（包括警詢、偵查、本院審判期日前之各審準備程序或
    審判期日之陳述），已經本院於審判期日一一提示，被告甲○○、乙○○及選任辯護人對於上開被告以外之人於本院審
    判外之陳述等供述證據，均未於本院言詞辯論終結前，表示
    異議。依上開規定，該等證言已擬制同意其有證據能力，本
    院審酌上開筆錄作成時，較無人情施壓或干擾，亦無不當取
    供之情形，認為以之作為本案之證據亦屬適當，均認為有證
    據能力。
  (二)憲法第16條保障人民之訴訟權，就刑事被告而言，包含其在
    訴訟上應享有充分之防禦權。刑事被告詰問證人之權利，即
    屬該等權利之一，且屬憲法第8條第1項規定「非由法院依法
    定程序不得審問處罰」之正當法律程序所保障之權利。為確
    保被告對證人之詰問權，證人於審判中，應依法定程序，到
    場具結陳述，並接受被告之詰問，其陳述始得作為認定被告
    犯罪事實之判斷依據。刑事審判上之共同被告，係為求訴訟
    經濟等原因，由檢察官或自訴人合併或追加起訴，或由法院
    合併審判所形成，其間各別被告及犯罪事實仍獨立存在。故
    共同被告對其他共同被告之案件而言，為被告以外之第三人
    ，本質上屬於證人，自不能因案件合併關係而影響其他被告
    原享有之上開憲法上權利，固經司法院大法官會議第582號
    解釋在案。惟如被告對於共同被告在前之陳述之證據能力，
    並不爭執，且其無意行使交互詰問之權利而未請求時，法院
    亦無強令被告必須行交互詰問不可，其理至明，此即刑事訴
    訟法修正後，所謂改良式當事人進行主義精神之所在。本院
    以本件被告等既均選任辯護人，對於被告之防禦權，已獲得
    充分之保障，被告及選任辯護人等在本院審理中，既未就其
    他共同被告在前供述之證據能力加以爭執，且未聲請對其他
    共同被告實施交互詰問，僅係就供述證據之證明力加以爭執
    而已，衡之應係被告等經慎重考量後之決定。依前所述，其
    他共同被告之供述證據，自得採為本件認定事實之依據。
貳、上訴人即被告甲○○部分：
一、訊據被告甲○○坦承於上開時、地，有因與被害人丁○○發
    生上開爭端，而撥打行動電話請共同被告劉正結前來，且共
    同被告劉正結攜帶扣案鋁製棒球棒前來並持以毆打被害人戊○○、丁○○之時，其有出手拉扯並追逐等情。惟矢口否認
    有任何犯罪情事，先後辯稱：我撥打行動電話給劉正結之時
    ，只有叫劉正結過來看，並未要求劉正結攜帶球棒或其他東
    西前來。而我後來雖有出手拉扯並追逐戊○○、丁○○，但
    並未讓戊○○、丁○○受傷，我亦未與劉正結共同傷害戊○○、丁○○之犯意聯絡，應未犯傷害罪。我在劉正結手持球
    棒毆打被害人陳崇德之時，並未出手毆打或拉扯陳崇德，亦
    未以臺語大聲吆喝「乎死、乎死」，此部分純係劉正結個人
    所為，與我無關，劉正結手持球棒毆打陳崇德之時間，前後
    不過僅約幾秒鐘，當時我已酒醉，且我非但與被害人陳崇德
    無仇，事後更請求公司人員替被害人陳崇德轉院，我不可能
    僅因行車糾紛即會與劉正結有共同殺人之犯意聯絡，另劉正
    結亦已坦承其係因認為為我涉案殊有不值，復不滿我事後之
    處理態度，才不實供稱我有在旁吆喝「乎死、乎死」，其在
    看守所會客之時，對我不滿之情亦溢於言表，足證劉正結嗣
    後否認我有在旁吆喝「乎死、乎死」，才為真實，另告訴人
    戊○○、丁○○逃離現場之後所站位置，距離現場已約500
    公尺，渠等有近視且稱眼鏡已被打破，根本不可能看到現場
    ，渠等二人指證我有出手，亦非真實，我並未參與此部分犯
    行，應不為罪云云。被告乙○○辯稱：經查：
  (一)被告甲○○、與共同被告劉正結於上開時、地，因上開原因
    ，而分別以上開方法共同毆打告訴人丁○○、戊○○之傷害
    犯行，除據告訴人丁○○、戊○○分別於警詢、偵訊指訴甚
    明之外，並有財團法人仁愛綜合醫院所出具之丁○○、戊○○診斷證明書各1紙附卷可稽（見警卷第26、27頁），復有
    共同被告劉正結所有並供犯罪使用之鋁製棒球棒1支扣案可
    憑。告訴人丁○○於原審法院以證人身分證述：「當時甲○○是抓住我，說『好幹，不要走』，我當時心想事情不是已
    經解決，陳崇德跟戊○○看到我被抓住就下車，他們二人就
    跟甲○○說：『事情解決了』，之後，陳崇德和戊○○站在
    一起，跟甲○○講話講到一半，我就看到一部白色車子過來
    ，之後有一個人一下車就拿鋁棒，是先打戊○○，我只聽到
    他說『是哪一個』，我隱約聽到甲○○說『打』之類的話，
    戊○○剛好要說，你朋友喝醉了，劉正結就打，戊○○抱頭
    仍然被打，最後一下是由下往上打到眼球下沿的部分，劉正
    結轉過頭來，就打我臉部右邊，戊○○就叫我們走‥‥」、
    「我是先被打到右臉部，之後再轉身時被打到右肩」等語（
    見原審卷第234、235頁）；告訴人戊○○於原審法院以證人
    身分證述：「當天被劉正結打頭部、頸部、眼部，當時我是
    用手去保護頭部，手也有受傷」、「卡拉ＯＫ店的人說他已
    經喝很多酒，叫我們不要理他，我們就騎機車要走，我騎上
    機車，甲○○從後面追上來，我聽到丁○○說，有抓到丁○○的衣服，甲○○就在該處叫囂『你們不是很厲害，不要走
    啊』」、「我先被打，接著是丁○○被打。我們二個人是緊
    接著被打，‥‥被打完後，丁○○有跑來我旁邊，劉正結就
    說『不怕死再來啊』，人也有走過來，我就趕緊叫丁○○走
    」等語（見原審卷第241、244、245頁）。經原審法院合議
    庭於審理期日勘驗攝有現場畫面之之光碟片，亦顯示有：「
    （第七幕）黑衣男子（即被告甲○○）徒手與被害男子推打
    拉扯，身著類似白色上衣深色長褲男子（即共同被告劉正結
    ）則持球棒毆打及追打在場之人（被球棒毆打者有戊○○與
    丁○○，其中抱頭被打之人是證人戊○○，橘色衣服者是證
    人丁○○）」之情形（見原審卷第288頁），足證告訴人丁○○、戊○○二人此部分之指證與事實相符，足以採信。
  (二)又共同被告劉正結於警詢供稱：「（甲○○）有（參與毆打
    ），他是以徒手參與打鬥」、「因為甲○○在電話中告訴我
    說他被打，要我準備棍子過去」等語（見警卷第4頁），且
    於偵、審中供、證：「甲○○叫我帶東西去」、「他叫我帶
    傢伙去」（見相驗卷第47頁）、「當時甲○○打電話給我時
    ，說他和人打架，甲○○說叫我不要問那麼多，本來我不想
    過去，第二通電話說，他被人家打，說的很可憐，口氣很不
    好，我到現場之後，甲○○就喊打」、「（案發當天）我跟
    甲○○（有跟陳崇德、丁○○、戊○○打架）」等語（見原
    審卷第222、224頁），足證被告甲○○與共同被告劉正結有
    共同傷害告訴人戊○○與丁○○之犯意聯絡及行為分擔。此
    外，復有被告甲○○於案發當日使用之0000000000號行動電
    話與被告劉正結使用之0000000000號行動電話連絡證明之遠
    傳電信股份有限公司之通聯紀錄在卷可憑（見原審卷第107
    頁）。
  (三)綜上所述，被告甲○○與劉正結上開共同傷害告訴人戊○○
    及丁○○之犯行，事證明確，堪以認定，被告甲○○否認有
    上開共同傷害犯行，應係事後卸責之詞，不足採信。
  (四)另被害人陳崇德確係於上開時、地，遭共同被告劉正結手持
    扣案之鋁製棒球棒毆打頭部左、右兩側、頂部及後枕部，致
    使被害人陳崇德頭部遭受重擊，硬腦膜下出血、腦幹及腦室
    內出血，雖於同日凌晨0時53分許被送往臺中縣大里市仁愛
    醫院急救，仍因頭部外傷、顱內出血，延至同月11日晚間8
    時35分許不治死亡等情，亦經共同被告劉正結供認，且經被
    告甲○○、乙○○均供證無異之事實，並有臺中縣警察局霧
    峰分局處理相驗案件初步調查報告暨報驗書、及檢察官督同
    檢驗員相驗、與督同法醫師解剖屍體驗斷後，所製勘驗筆錄
    、驗斷書、相驗屍體證明書、解剖紀錄、以及相片49張在卷
    可稽（見相驗卷第2、29、58、61至91頁）。被告甲○○雖
    以上開情詞否認其有參與此部分犯行，然查：
  1.被害人陳崇德死亡之後，經檢察官督同檢驗員相驗時，其胸
    腹部、背腰臀部均無明顯外傷，四肢部僅有雙手肘後部擦傷
    、右手背虎口處擦傷，此外之受傷部位均在頭部，此有檢驗
    員所製作之驗斷書在卷可稽（見相驗卷第62至66頁）。後經
    檢察官督同法醫師解剖屍體相驗後，鑑認被害人陳崇德身體
    四肢之傷痕，除兩手臂手抓痕（皮下出血及點狀出血）及兩
    腋下胸因受壓迫而致之皮下出血及點狀出血之外，並無明
    顯之骨折大出血，而其頭蓋腔部之左、右太陽穴、頭頂部及
    後枕部有因遭圓形或棍形之鈍器物毆擊導致整個大腦硬腦膜
    下出血、腦幹及腦室內出血，依據被害人陳崇德頭頂部及後
    枕部之平行撞擊，顯示其已蹲跪或倒下再被擊打，導致顱內
    出血而死亡，亦有法醫師解剖紀錄在卷可憑（見相驗卷第87
    至91頁）。
  2.又本案案發現場恰有臺中縣大里市公所裝設監視錄影器，事
    後係經臺中縣警察局霧峰分局大里分駐所警員林志凱以「從
    電腦上的輸出端傳送到轉接器，再用錄影機將轉接器的影像
    錄影下來，再用電腦擷取卡製作光碟片，並未經剪接」之方
    式，製作光碟1片扣案，業經警員林志凱於本院更一審審理
    時證述屬實（見本院上更(一)卷二第77頁）。因上開該監視錄
    影器欲攝錄之範圍及裝設焦點，並非針對案發現場（案發現
    場係在鏡頭之上方），故無法將案發期間本案被告三人之所
    有動作均一一攝錄，且畫面亦無法清晰，惟關於其中之人物
    、被告三人之衣著迭經檢察官、原審及本院會同被告三人或
    告訴人丁○○、戊○○或被害人陳崇德之母庚○○勘驗，被
    告三人之部分動作仍可辨認。其勘驗情形如下：
  (1)關於被害人陳崇德被毆打之過程，檢察官之勘驗結果如下：
    有一人進入螢幕（甲○○供稱：此人為乙○○），之後
    陳崇德及持棍棒者及另一人又入螢幕，有人把陳崇德撂倒在
    地，另一人則持棍棒打陳崇德，另一人則踹陳崇德（甲○○
    供稱：把陳崇德撂倒在地的是乙○○，持棍棒打人的是劉正
    結，如果有踹人的話，承認此人是甲○○），劉正結拿棍
    棒打陳崇德（已倒地）時，有一人在旁邊（甲○○供稱：此
    人係其本人），陳崇德倒地時，拿棍棒者還連續重擊陳崇
    德2棍（劉正結供稱：拿棍棒連續重擊陳崇德者，係其本人
    ，甲○○在旁邊以臺語喊著「摃乎伊死」），雙方明顯開
    始肢體衝突到陳崇德倒地，劉正結及甲○○離開現場，大約
    半分鐘時間，甲○○要離開時，有作勢踹陳崇德的姿勢，
    整個勘驗過程，看不到甲○○有勸架過程。有檢察官勘驗筆
    錄在卷可稽（見93年度偵字第9218號卷第66、67頁），另就
    上開勘驗所依據之畫面，並有翻拍之照片附卷為憑（見93年
    度偵字第9218號偵查卷第44至53頁）。
  (2)原審法院準備程序受命法官就被害人陳崇德被毆打之過程，
    勘驗結果如下：「‥‥此時乙○○出現畫面（著藍色上衣，
    深色褲子），之後，乙○○用手從後面抱住陳崇德往後拉，
    劉正結面對陳崇德二人在搶鋁製空心球棒，經一陣掙扎之後
    ，甲○○出現於螢幕，甲○○出手打人（打何人看不清楚，
    甲○○供稱係出手打乙○○），之後，陳崇德因重心不穩而
    倒地，此時現場有劉正結、甲○○，劉正結仍持鋁製空心球
    棒，繼續打陳崇德，此時乙○○並未出現在螢幕畫面上，甲○○站立於陳崇德旁邊，正視陳崇德，此時甲○○並未出手
    ，之後劉正結離開，甲○○也跟著回到汽車處，（‥‥陳崇
    德家屬主張：甲○○於離開時有用腳踢陳崇德），畫面上無
    法看清楚甲○○的任何特殊動作，之後，螢幕上出現戊○○
    ，又回來觀看陳崇德，並報警，隨後警員即到現場處理」（
    見原審卷第163頁）。
  (3)原審法院合議庭勘驗結果：案發現場在螢幕左上角，右上角
    部分有喪家辦理喪事之帳篷，光碟畫面共分11幕敘述如下：
    第一幕：有一人走出，騎坐在機車上發動機車（機車上之人
            即證人戊○○）。
    第二幕：另有一機車騎入現場，並有一身著深色衣服男子走
            入（騎進現場是證人丁○○）。
    第三幕：另有一穿著類似白衣白褲之人騎機車進入現場，四
            人交談，隨後騎機車之男子準備離開，有一身著黑
            衣男子衝入阻止機車離開（白色上衣及長褲之騎士
            是陳崇德）。
    第四幕：有多人群聚現場，騎乘機車之人紛紛下車，加入交
            談。
    第五幕：黑衣男子走入螢幕穿梭人群中（該黑衣男子是王大
            維）。
    第六幕：黑衣男子走出人群，隨後與身著類似白色上衣，深
            色長褲之男子，再走入人群（黑衣男子是甲○○。
            身穿白色上衣，深色長褲跟著走進來的人是劉正結
            ）。
    第七幕：黑衣男子徒手與被害人推打拉扯，身著類似白色上
            衣深色長褲男子則持球棒毆打及追打在場之人（被
            球棒毆打者有戊○○與丁○○，其中抱頭被打之人
            是證人戊○○，橘色衣服者是證人丁○○）。
    第八幕：有一身著類似藍色上衣，深色長褲之人，走入空無
            一人之現場（該人即被告乙○○）。
    第九幕：該身著藍色上衣之男子從後抱住死者陳崇德之腰部
            ，往逆時針方向繞圈拉扯，另黑色上衣男子與類似
            白色上衣男子亦參與拉扯死者陳崇德，其中身著黑
            色上衣男子起腳側踢死者（該藍色衣服之男子為被
            告乙○○，黑色上衣之人是被告甲○○，白色上衣
            之人是共同被告劉正結）。
    第十幕：白色上衣男子持球棒毆打死者陳崇德，黑衣男子則
            緊站旁邊（白色上衣之人是共同被告劉正結，黑衣
            者是被告甲○○）。
    第十一幕：毆打完後分頭離開，一身著藍色上衣，深色長褲
            之男子走回現場觀望，隨後離開（被告乙○○否認
            此為其本人）。
    （見原審卷第285至291頁）
  (4)本院更二審準備程序勘驗上開光碟結果如下：
    全長5分多鐘，只有影像，沒有聲音。
    拿棍棒打人的為劉正結，有一人抱頭離開畫面，此人為證
      人戊○○，之後有人走進畫面，該人為乙○○。
    陳崇德被劉正結、乙○○拉進畫面，甲○○是最後一個人
      進入畫面，並有抬腿踢的動作。之後開始扭打，畫面連同
      陳崇德有四人，陳崇德倒在地上後，劉正結持鋁棒打3下
      ，甲○○站立旁邊，畫面看不出來甲○○有吆喝的動作。
    劉正結、甲○○打完陳崇德以後各自離開畫面後，畫面上
      顯示0：02：59，有一穿著深色褲子的人走入畫面（被告
      乙○○否認其為該人）。
    畫面上顯示0：03：03穿著深色褲子的人離開畫面後1秒鐘
      （即畫面上顯示0：03：04），有一部白色小客車駛入畫
      面後離去（被告劉正結、乙○○均稱該車係渠等當日所駕
      駛之車輛）。畫面上顯示0：03：15又出現一部白色車子
      經過現場。
    經以慢動作重覆播放光碟上開畫面，陳崇德被拉進畫面，
      有四個人（即被告三人及陳崇德）在畫面，等陳崇德一倒
      下，就剩下三個人（即甲○○、劉正結及陳崇德），乙○○不知去向，但從畫面上看不出為何由四個人變成三個人
      的原因。
    劉正結持鋁棒打已倒在地上的陳崇德時，畫面上看不出來
      甲○○有踹陳崇德。
    （見本院上更(二)卷第123頁）
  (5)被告甲○○之辯護人請求將卷附現場光碟送請法務部調查局
    鑑定下列事項：
    卷內之本案現場光碟之放映速度是否為正常速度？光碟內
      容有無經過剪接？
    錄影帶上黑衣男子即被告甲○○在錄影帶上標示時間之2
      分50秒回到螢幕後，有無任何毆打動作？係毆打何人（據
      被告三人供述甲○○係因誤認而毆打乙○○）？
    錄影帶上標示時間2分53秒被告劉正結毆打被害人陳崇德
      時，被告甲○○距離被害人陳崇德及被告劉正結距離為何
      ？
    經本院送請法務部調查局鑑定，該局以96年9月10日調科柒
    字第09600375220號函復：送鑑之光碟2片經使用Power DVD
    播放軟體以標準速度放影檢視後，發現：
    該光碟片內容為跳格攝錄畫面，標準放映速度並非行為正
      常速度；因光碟片內容為跳格攝錄，又無時間信號顯示，
      故無法確切判定其內容是否有經剪接。
    光碟片放影時間碼標示2分50秒至2分53秒間，發現有毆打
      動作發生（經擷取該時間內之單格影像，依序轉印如附圖
      一至二十），被毆打之人如紅色箭頭標示。
    由光碟片中影像，無法確切判定被害人與被告間之距離為
      何。（見本院卷第115至125頁）
  3.依據上開勘驗結果，與檢察官督同檢驗員及法醫師相驗、解
    剖屍體相驗之後所製作之驗斷書、法醫師解剖紀錄內容相互
    對照，可見共同被告劉正結在攜持上開球棒追打丁○○、戊○○之後，乙○○始出現在現場畫面，嗣被害人陳崇德與共
    同被告劉正結有互相拉扯，被告乙○○見狀有出手從後抱、
    扯陳崇德之身體，被告甲○○亦有起腳側踢陳崇德，而在被
    害人陳崇德因步伐不穩蹲坐在地，共同被告劉正結手持上開
    球棒多次猛力擊打已跌倒在地之被害人陳崇德之頭部，以致
    被害人陳崇德之頭部左、右兩側、頂部及後枕部因遭受重擊
    ，導致硬腦膜下出血、腦幹及腦室內出血，終致死亡，其情
    甚明。查被告劉正結於警詢供稱其於案發之前僅喝了兩杯啤
    酒，並沒有醉等語（見警卷第5頁），由其上開案發當時傷
    害告訴人戊○○、丁○○之行動舉措，及手持鋁製棒球棒陸
    續擊打被害人陳崇德之頭部之行為，尚難認定其有因為案發
    之前飲酒而導致精神耗弱或行動控制能力薄弱之情事，共同
    被告劉正結嗣後執此為辯，尚非可採。而現場錄影光碟片之
    畫面係屬跳格攝錄，而無法確切判定是否經剪接或被告與被
    害人間之距離，因此法務部調查局之鑑定結果，尚難據為有
    利或不利於被告等之證明，附此敘明。
  4.按殺人與傷害人致死之區別，應以加害人有無殺意為斷，不
    能因與被害人素不相識，原無宿怨，即認無殺人之故意（最
    高法院51年臺上字第1291號判例意旨參照）；又殺人與傷害
    人致死之區別，端視加害人有無殺意以為斷，加害人所持兇
    器及被害人受傷部位是否致命要害及其傷痕之多寡、輕重情
    形，均得為審究其有無殺意參考資料（最高法院76年度臺上
    字第5104號判決意旨參照）。查人之頭部，係關係人體生命
    之要害，以球棒擊打人之頭部，極易致人於死，任人皆知，
    而共同被告劉正結於上開行為時手持之球棒為鋁製，質地堅
    硬，如持以猛力擊打被害人陳崇德之頭部，將致陳崇德傷重
    死亡之結果，此為常人均知之事項。共同被告劉正結心智健
    全，對此常識亦應明知，詎其看見被害人陳崇德已蹲坐在地
    難以抗拒球棒之毆打與及時逃離，竟仍手持該棒球棒由上而
    下多次用力猛擊毆打已跌倒在地、無反抗防禦能力之陳崇德
    頭部左、右兩側、頂部及後枕部，致使被害人陳崇德頭部遭
    受重擊，硬腦膜下出血、腦幹及腦室內出血，經送醫急救仍
    不治死亡，審酌上開各情，共同被告劉正結於上開行為時，
    已有變更傷害犯意為殺害被害人陳崇德之犯罪故意（直接故
    意）且已著手實施殺人行為，事證甚為明顯。
  5.而被告甲○○雖以前開情詞否認其有參與殺害被害人陳崇德
    之犯行。惟共同被告劉正結與被害人陳崇德在爭奪球棒之時
    ，被告甲○○亦有參與拉扯陳崇德，並曾起腳側踢陳崇德，
    業據本院認定如前述。另本案共同被告劉正結於93年6月1日
    檢察官勘驗扣案光碟並訊問時供稱：我在拿棍棒連續重擊被
    害人陳崇德之時，被告甲○○有在旁邊以臺語喊著「摃乎伊
    死」等語（見93年度偵字第9218號卷第66頁），其於93年6
    月18日檢察官偵訊時亦再供稱：當時被告甲○○口中一直說
    「乎死、乎死」（見93年度偵字第10872號卷第36頁）。嗣
    至原審法院審理時，共同被告劉正結並且再次以證人之身分
    證稱：「（在我毆打陳崇德的過程中），甲○○有在旁吆喝
    說『乎死、乎死』‥‥」等情（見原審卷第231頁）。此外
    ，本案被告乙○○於原審法院93年7月9日準備程序期日亦有
    ：「我是從後面抱住陳崇德腰部，‥‥之後，我將陳崇德拉
    開時，陳崇德的腳步不穩，而蹲坐在地上，當時甲○○在旁
    邊喊說『乎死、乎死』‥‥」之供述（見原審卷第68、69頁
    ）。且經本院依被告乙○○之辯護人請求，向原法院調取該
    次準備程序之法庭錄音光碟，當庭勘驗播放結果，法庭錄音
    播放內容與筆錄記載相符，有本院準備程序筆錄在卷可稽（
    見本院卷第158頁反面）。可見被告乙○○在原審準備程序
    時，確有如上之供述，則其既然能聽到被告甲○○在旁邊喊
    說「乎死」、「乎死」之語，可見其當時仍在現場，並未離
    去。因此關於被告乙○○已經離開現場之說詞，均非可採。
    另告訴人戊○○在原審法院審理時亦以證人身分證稱：「‥
    ‥當時我距離現場約有十五公尺左右‥‥」、「‥‥之後，
    劉正結又趕過去打陳崇德，甲○○當時在旁邊吆喝，我聽不
    清楚是在喊什麼‥‥」、「在現場有人在吆喝，我聽不清楚
    內容，也不能確定是何人喊的，應該是甲○○或是乙○○，
    因為劉正結的聲音我聽的出來」等語（見原審卷第243、245
    、246頁）。參酌上開事證，共同被告劉正結證稱當其手拿
    棒球棒連續重擊被害人陳崇德之時，被告甲○○有在旁邊以
    臺語吆喝「乎死、乎死」一節，應可採信。雖由原審合議庭
    勘驗上開光碟結果：「第十幕：白色上衣男子（即劉正結）
    持球棒毆打死者陳崇德，黑衣男子（即甲○○）緊站旁邊」
    （見原審卷第290頁）及本院更二審準備程序勘驗上開光碟
    結果：「陳崇德被劉正結、乙○○拉進畫面，甲○○是最後
    一個人進入畫面，並有抬腿踢的動作。之後開始扭打，畫面
    連同陳崇德有四人，陳崇德倒在地上後，劉正結持鋁棒打三
    下，甲○○站立旁邊，畫面看不出來甲○○有吆喝的動作」
    （見本院上更(二)卷第123頁），並未顯示被告甲○○當時有
    「吆喝」之行為，然因上開光碟只有影像，沒有聲音，且人
    像尺寸小、影像品質不佳，業經本院更二審勘驗在卷（見本
    院上更(二)卷第122頁反面、123頁），亦經內政部警政署刑事
    警察局鑑驗認定該光碟內之待鑑定人像尺寸太小，且其影像
    品質不佳等情在案，有該局94年7月25日刑鑑字第094010773
    3號鑑定書在卷可憑（見本院上更(一)卷二第9頁），且以該光
    碟片又無法顯示聲音，自無法從該光碟內得知被告甲○○當
    時有無「吆喝」之行為，故不得以該光碟未顯示被告甲○○
    當時有「吆喝」之行為，作為有利於被告甲○○認定之依據
    。
  6.至於共同被告劉正結、乙○○雖於本院上訴審審理時，均以
    證人之身分翻異前詞改稱當時被告甲○○並未在旁邊以臺語
    吆喝「乎死、乎死」（見本院上訴卷第161、162、165、166
    頁），共同被告劉正結並另證稱：「因我覺得因為這件事被
    牽累，很不值得，我今天會這樣就是因為他（指甲○○）的
    事，既然都下去了，就一起拖下去了」等語（見本院上訴卷
    第162 頁）。惟因被告甲○○在本院上訴審審理期間曾經辯
    稱：被告乙○○前往臺中看守所會見共同被告劉正結時，共
    同被告劉正結有教唆被告乙○○為上開不實供述之情事等語
    （見本院上訴卷第98頁），經本院上訴審向臺灣臺中看守所
    調取共同被告劉正結之會客紀錄影本及93年7月6日之錄音光
    碟，經本院更一審勘驗結果，非但未見共同被告劉正結有對
    被告乙○○為上開不當教唆之情事，共同被告劉正結尚且有
    對前來會客之乙○○談稱：「‥‥現在甲○○又被禁見了，
    他沒有承認‥‥」、「他很沒用，今天為了他的事情，今天
    他都要推給我」、「法官如果有問你，你要老實說出來，你
    知道嗎？」、「那天我有講，他（指甲○○）是不老實講，
    他不願意承認‥‥」等語（見本院上更(一)卷一第93、94頁）
    。由上開勘驗內容，益可證明被告乙○○於上開會客3日後
    （即於93年7月9日）在原審法院準備程序期日所為不利於被
    告甲○○之供述，應可信為真實。至於被告甲○○於本院更
    一審準備程序，僅曾就本院上訴審勘驗上開93年7月6日之錄
    音光碟（勘驗筆錄見本院上訴卷第142、143頁）之時，未與
    其勘驗一事，表示異議（見本院上更(一)卷一第59頁），並未
    聲請本院另行勘驗共同被告劉正結在此前後，另與他人會客
    之錄音光碟。而縱使被告甲○○於本院更一審之選任辯護人
    表示其自行勘驗結果，共同被告劉正結有對前來會客之親友
    表示：為甲○○涉案殊有不值，要甲○○出律師費，出去要
    對甲○○不利等等不滿被告甲○○之言詞（見本院上更(一)卷
    二第83、100、101頁），但其中並無談及要對甲○○為不實
    指證之具體談話。更無從據以認定被告乙○○在原審法院上
    開準備程序期日所為不利於被告甲○○之供述，係屬虛偽不
    實。況共同被告劉正結在偵查中即曾供述：「事發之後，甲○○有來我家說，事情要我來擔，還拿五萬元給我媽，結果
    我媽拒絕了。我打電話給甲○○說我打死了人，甲○○說沒
    有關係，他隔天要上班，就是擺明這件事罪嫌都是我一個人
    的」、「（問：甲○○案發後這種態度可惡嗎？）可惡，他
    都叫我一個人扛，我怎麼扛」等語（見93年度偵字第10872
    號偵查卷第37、38頁），又被告甲○○之女友游靖萍在原審
    法院亦證述確有要交5萬元給劉正結之母之事（見原審卷第
    248頁），足證共同被告劉正結在案發之後，即對被告甲○○逃避責任之態度已生不滿。惟共同被告劉正結於93 年5月
    9日之警詢期日並未供稱甲○○有在旁邊以臺語吆喝「乎死
    、乎死」（見警卷第2至6頁），後至93年5月12日之檢察官
    偵訊期日，更否認被告甲○○於上開案發時，有此言語（見
    相驗卷第49頁）。依據上情，自難僅憑共同被告劉正結對被
    告甲○○之事後處理態度有所不滿，即認定其嗣後在偵查中
    及於原審法院審理時，所為不利於被告甲○○之上開指證，
    係屬虛偽不實。被告甲○○選任辯護人就此部分為被告甲○○所為之辯護，為本院所不採。另被告甲○○在警詢、偵訊
    中從未供稱有飲酒至醉之情事。從其因為行車糾紛，即與告
    訴人丁○○等人發生爭吵，進而數度撥打行動電話催促被告
    劉正結前來，並與共同被告劉正結共同毆打告訴人戊○○、
    丁○○之過程，亦難認定其在當時有飲酒至醉或精神耗弱之
    情事。被告甲○○之辯護人請求傳訊0000000000門號行動電
    話所有人即紅姐ＫＴＶ員工黃秋香到庭作證，以證明在甲○○打電話給劉正結之前，先打給該員工，並告知與人發生口
    角，該員並隨即出來規勸（事發地點在組姐ＫＴＶ前面），
    在甲○○打電話給劉正結之際，該員在旁規勸，足證被告甲○○並未要求劉正結帶傢伙前來，更未偽稱遭人毆打，甲○○打電話給劉正結係因對方共有三人在場，人多勢眾，被告
    甲○○怕遭不利，才打電話給劉正結一節。本院認為依前開
    證據，已足證明被告甲○○在案發前打電話，要求共同被告
    劉正結前來之情形，自無再行傳訊證人黃秋香到庭作證之必
    要，附此敘明。
  7.而按共同被告劉正結手持球棒毆打被害人陳崇德之時間，前
    後雖僅幾秒鐘，且被告甲○○在案發時間之前，亦與被害人
    陳崇德無仇，但刑法共同正犯之成立，只需具有犯意之聯絡
    、行為之分擔，主觀上不限於事前有協議，即僅於行為當時
    有共同犯意之聯絡者，亦屬之，其表示之方法，亦不以明示
    通謀為必要，即相互間有默示之合致，亦無不可，且各行為
    人間之意思聯絡，不以直接聯絡為限，即使為間接聯絡，亦
    包括在內，而犯罪動機起於何人，亦與共同正犯之成立無關
    ，而共同實施犯罪行為之人，在合同意思範圍以內，各自分
    擔犯罪行為之一部，相互利用他人之行為，以達成其犯罪目
    的者，即應對全部所發生之結果，共同負責，是共同正犯在
    犯意聯絡範圍內之行為，應同負全部責任（最高法院73年度
    臺上字第2364號、34年度上字第862號、28年度上字第3110
    號判例意旨參照）。本案被害人陳崇德既因上開原因蹲坐在
    地而難以抗拒及逃離，且共同被告劉正結手持之物為質地堅
    硬之鋁製棒球棒，此均屬當時站立在旁之被告甲○○所親眼
    目睹之事項，而頭部為人體生命中樞之重要部位且甚為脆弱
    ，如持鋁製球棒猛力擊打被害人陳崇德之頭部，將致被害人
    陳崇德傷重死亡之結果，為被告甲○○所明知，詎其仍站立
    在旁以臺語大聲吆喝「乎死、乎死」，共同被告劉正結再隨
    勢配合手持球棒由上而下多次用力猛擊毆打被害人陳崇德之
    頭部左、右兩側、頂部及後枕部，隨即棄置不顧，揚長而去
    ，致使被害人陳崇德因頭部遭受重擊，硬腦膜下出血、腦幹
    及腦室內出血，雖經送醫急救，仍因頭部外傷、顱內出血而
    不治死亡，則被告甲○○就被害人陳崇德死亡結果之發生，
    應係基於直接故意所為，且係與共同被告劉正結於行為當時
    基於共同殺人之犯意聯絡，至為明顯。被告甲○○否認此情
    ，尚難採信。至被告甲○○於案發之後，有無請求公司人員
    替被害人陳崇德轉院送醫，係案發之後之善後問題，尚無從
    據以認定其在上開案發之時並無殺人犯意。又告訴人戊○○
    證稱：當時再跑回去，距離案發現場僅約15公尺，可聽現場
    有人吆喝（但聽不清楚內容，也不能確定是何人所喊）部分
    ，並不違常，自得採為本院認定事實之審酌依據，被告甲○○辯稱其證詞並非可信，為本院所不採。
  8.又共同被告劉正結固持上開球棒毆打被害人戊○○之頭部、
    後頸部、肩膀、手部及被害人丁○○之頭、臉部，惟被害人
    受傷之部位及被告所持之兇器，均為法院參考之重要資料，
    並非判斷被告犯意之唯一絕對標準。按共同被告劉正結係受
    被告甲○○電話告知其遭人毆打，並要求攜帶「傢伙」趕至
    現場，乃攜帶鋁製棒球棒前來，而從被告甲○○實係因行車
    險生擦撞，致與丁○○等人發生口角，並非遭人毆打觀之，
    顯見被告劉正結深受被告甲○○之所言影響致此，並非因其
    個人事由而為，復從共同被告劉正結僅持上開球棒並託被告
    乙○○駕車載其前往，並未糾眾或另持其他兇器犯之，實難
    認定其於攜帶上開球棒前往現場之初，即有殺人或致人於死
    之犯意。復依原審合議庭就上開現場監視畫面勘驗結果顯示
    ，在共同被告劉正結尚未至現場之前，現場已有多人聚集、
    交談，是共同被告劉正結供稱其見現場有多人在場，為達嚇
    阻目的，始以傷害之犯意攜持上開球棒毆打被害人戊○○及
    丁○○，尚堪採信，另觀諸共同被告劉正結攜持上開球棒下
    車後，詢問被告甲○○「哪一個」之後，即持上開球棒攻擊
    戊○○、丁○○，而共同被告劉正結、甲○○於戊○○、丁○○逃跑之後即罷手，並未再窮追猛打，是應認共同被告劉
    正結、甲○○對戊○○、丁○○受傷部分，應僅有普通傷害
    之犯意。至於被告甲○○及共同被告劉正結攜持上開球棒毆
    擊被害人陳崇德部分，因被害人陳崇德前於丁○○與被告甲○○發生口角時在場說明丁○○並非故意，已令被告甲○○
    有所不滿，陳崇德復於共同被告劉正結攜持球棒毆打戊○○
    、丁○○之後，仍於現場附近，並見共同被告劉正結攜持球
    棒前來而有出手搶奪上開球棒之舉措，致使共同被告劉正結
    、甲○○盛怒難消，當可想見，而觀共同被告劉正結於被害
    人陳崇德蹲倒在地無法逃離之際，猶未罷手，被告甲○○竟
    站立在旁以臺語吆喝「乎死、乎死」，共同被告劉正結再隨
    勢配合手持球棒由上而下多次用力猛擊毆打被害人陳崇德之
    頭部，並棄置陳崇德於現場不顧，揚長而去，應認被告甲○○與共同被告劉正結均有殺害被害人陳崇德之直接故意甚明
    。是共同被告劉正結固持同一球棒，在同一處所，同樣擊打
    被害人戊○○、丁○○及陳崇德之頭部行為，惟因其所為時
    間先後有別，犯意亦有不同，致其應適用之法律有異，並無
    二者主觀犯意需為相同之問題，附此敘明。
  9.被告甲○○之選任辯護人於本院審理中，請求對被告甲○○
    實施測謊一節，本院認為本件距離事發當時，已經有三年多
    之時間，自本案警訊、偵查、審判程序，被告甲○○及相關
    共同被告，已經多次反覆訊問及供述，且其認知之情節，已
    經受到外界諸多之影響，自難期待測謊結果之真實性；且由
    許多刑事證據理論，及訴訟實務，對於測謊之可靠性或該測
    謊證據之證明力，往往會受到環境或其他因素影響其結果，
    當事人更常常以測謊之結果是否有利於其本身而作不同之解
    釋。因此本院參酌已有之證據，已足證明本件犯罪事實，認
    為本件並無測謊之必要，爰不採用測謊作為調查證據之方法
    ，不予准許，附此敘明。
二、比較新舊法部分：
  (一)刑法第28條規定業經修正公布，修正前之規定為：「二人以
    上共同實施犯罪之行為者，皆為正犯」，修正後之規定為：
    「二人以上共同實行犯罪之行為者，皆為正犯」。本案被告
    甲○○、劉正結不論依修正前、後刑法第28條規定，均成立
    共同正犯，依刑法第2條第1項前段，自應適用行為時即修正
    前之刑法第28條規定。
  (二)被告甲○○行為後，94年2月2日修正公布之刑法業於95年7
    月1日施行，其中新修正刑法已刪除第56條連續犯之規定，
    則被告甲○○、劉正結上開傷害之犯行，因行為後新法業已
    刪除連續犯之規定，此刪除雖非犯罪構成要件之變更，但顯
    已影響行為人刑罰之法律效果，自屬法律有變更，依新法第
    2條第1項規定，比較新、舊法結果，就渠等所犯上開傷害犯
    行，仍應適用較有利於被告甲○○、劉正結之行為時法律即
    舊法論以連續犯（最高法院95年5月23日第8次刑事庭會議決
    議參照）。
  (三)被告甲○○曾於88年間，因犯過失致人於死罪及遺棄罪，經
    本院分別判處有期徒刑1年、1年2月，且定其應執行刑為有
    期徒刑2年確定，於91年1月4日入監執行，於92年3月6日假
    釋出監並交付保護管束，於92年10月29日假釋期滿未經撤銷
    假釋而執行完畢，有臺灣高等法院被告前案紀錄表附卷可稽
    （見本院卷第25至29頁），被告甲○○於5年以內再故意犯
    本件有期徒刑以上之2罪，不論依修正前之刑法第47條或修
    正後之刑法第47條第1項之規定，均構成累犯，對被告甲○○而言並無有利或不利之情形，自不生新舊法比較之問題，
    應逕依修正前之刑法第47條，論以累犯。
  (四)法定刑中罰金刑部分：
    被告甲○○行為後，刑法第33條第5款業經修正公布，修正
    後刑法第33條第5款規定「罰金：新臺幣一千元以上，以百
    元計算之」，與修正前刑法第33條第5款規定「罰金：（銀
    元）一元以上」不同。比較新舊法結果，以修正前即行為時
    法較有利於被告甲○○、劉正結，故依刑法第2條第1項前段
    規定，本案關於刑法第277條第1項之法定刑罰金部分，自應
    適用行為時之法律即修正前刑法第33條第5款規定決定其罰
    金部分之法定刑。
  (五)法定刑中罰金刑提高標準之新舊法適用：
    被告甲○○行為後，刑法施行法第1條之1於95年6月14日經
    總統以華總一義字第09500085181號令修正公布增訂。修正
    增訂之刑法施行法第1條之1規定「中華民國九十四年一月七
    日刑法修正施行後（按指九十五年七月一日），刑法分則編
    所定罰金之貨幣單位為新臺幣。九十四年一月七日刑法修正
    時，刑法分則編未修正之條文定有罰金者，自九十四年一月
    七日刑法修正施行後，就其所定數額提高為三十倍。但七十
    二年六月二十六日到九十四年一月七日新增或修正之條文，
    就其所定數額提高為三倍」。而本件被告甲○○、劉正結所
    犯刑法第277條第1項之罪，定有罰金刑，且為刑法分則編未
    修正之條文而定有罰金刑者；於刑法施行法第1條之1修正增
    訂前，其貨幣單位為銀元，罰金刑之提高標準應適用罰金罰
    鍰提高標準條例第1條之規定「依法律應處罰金、罰鍰者，
    就其原定數額得提高為二倍至十倍」，而再依現行法規所定
    貨幣單位折算新臺幣條例第2條規定「現行法規所定金額之
    貨幣單位為圓、銀元或元者，以新臺幣元之三倍折算之」，
    比較新舊法適用之結果，其關於法定刑為罰金部分之提高標
    準，新舊法均無不利之情形，故依刑法第2條第1項前段規定
    ，本案關於刑法第277條第1項之法定刑罰金提高標準部分，
    自應適用行為時之法律即罰金罰鍰提高標準條例第1條之規
    定。
  (六)定執行刑部分：
    被告甲○○行為後，刑法第51條第5款已修正數罪併罰定其
    應執行者：宣告多數有期徒刑者，於各刑中之最長期以上，
    各刑合併之刑期以下，定其刑期。但不得逾30年，與舊法規
    定之數罪併罰定其應執行者：宣告多數有期徒刑者，於各刑
    中之最長期以上，各刑合併之刑期以下，定其刑期。但不得
    逾20年之規定相較，自以舊法規定之定應執行刑之上限為20
    年對被告甲○○、劉正結較為有利，此為影響被告甲○○、
    劉正結刑罰之法律效果，是被告甲○○、劉正結行為後法律
    已有所變更，經比較新舊刑法第51條第5款之規定，應依刑
    法第2條第1項前段之規定，適用受被告甲○○、劉正結行為
    時之舊法，而定其應執行之刑。
三、綜上所述，被告甲○○犯罪事證甚為明確，其犯行堪以認定
    ，核被告甲○○所為，係犯刑法第277條第1項之普通傷害罪
    及刑法第271條第1項之殺人罪。被告甲○○與共同被告劉正
    結二人原先對被害人陳崇德共同實施傷害部分，已因嗣後變
    更犯意為殺人，不另再論傷害罪。檢察官於起訴書認被告甲○○係犯傷害致人於死罪，此部分起訴法條尚有未洽，應變
    更起訴法條。被告甲○○與共同被告劉正結就上開普通傷害
    部分，有犯意聯絡及行為分擔，均為共同正犯；被告甲○○
    與共同被告劉正結就上開殺人部分，亦有犯意聯絡並推由共
    同被告劉正結下手實施，亦為共同正犯。又被告甲○○傷害
    告訴人戊○○、丁○○之犯行，可區分先後，其犯罪時間緊
    接，犯罪構成要件均相同，顯係基於概括之犯意反覆而為，
    此部分應依連續犯之規定論以一罪，並加重其刑。另查被告
    甲○○曾於88年間，因犯過失致人於死罪及遺棄罪，經本院
    分別判處有期徒刑1年、1年2月，定其應執行刑為有期徒刑2
    年確定，後於91年1月4日入監執行，於92年3月6日假釋出監
    並交付保護管束，於92年10月29日假釋期滿未經撤銷假釋而
    執行完畢，已如前述，其於上開有期徒刑之執行完畢之後，
    5年內再犯上開有期徒刑以上之二罪，均為累犯，應就普通
    傷害罪部分遞加重其刑，就所犯殺人罪部分，除法定刑為死
    刑、無期徒刑部分依法不得加重外，加重其刑。被告甲○○
    所犯上開二罪，犯意各別，犯罪構成要件不同，應予分論併
    罰。經查中華民國九十六年罪犯減刑條例，於民國96年7月4
    日經總統令公布，於96年7月16日施行，被告甲○○所犯傷
    害部分，其犯罪之時間，係在96年4月24日以前，且所犯之
    罪符合該條例所規定得予減刑之情形，應依該條例諭知其宣
    告刑及減得之刑。扣案之鋁製棒球棒1支，係共同被告劉正
    結所有並供實施上開普通傷害罪及殺人罪犯罪使用之物，應
    依刑法第38條第1項第2款之規定宣告沒收。
參、上訴人即被告乙○○部分：
一、被告乙○○雖坦承其確有於上開時、地，駕駛車牌號碼為A3
    -6755號之自用小客車，搭載攜帶上開球棒之劉正結到上開
    案發現場，亦坦承其在共同被告劉正結與被害人陳崇德在爭
    奪上開球棒之時，有出手從被害人陳崇德之背後抱住被害人
    陳崇德之身體之情事，惟矢口否認有何犯罪情事，先後辯稱
    ：我事先不知劉正結到案發現場之原因為何，亦不知劉正結
    有攜帶球棒上車，其後劉正結手持球棒在追打告訴人戊○○
    、丁○○之時，我均在車上，其後係因目睹劉正結與被害人
    陳崇德在爭奪球棒，為勸架，才出手從後抱住被害人陳崇德
    之身體，我沒有出手打全部的被害人，應不為罪云云。惟就
    被告乙○○部分，除與被告甲○○、共同被告劉正結相關部
    分，仍引用前述共通之證據外，茲再敘述如下：
  (一)共同被告劉正結在案發之前，原在臺中縣大里市○○○路「
    佳佳電子遊戲場」玩樂，後接到被告甲○○撥打之行動電話
    ，才自其所駕駛車牌號碼為Y2-7876號之自小客車後車廂內
    ，取出其所有之鋁製棒球棒1支，再囑請同在該處玩樂之被
    告乙○○駕車搭載其到上開大里市運動公園事故現場，此係
    被告劉正結、乙○○均是認無誤之事實。上開鋁製棒球棒長
    度數十公分，僅能以手攜帶，要無藏匿於衣物之內之可能，
    被告乙○○駕車搭載攜帶球棒之共同被告劉正結，其對共同
    被告劉正結有攜帶上開球棒上車，豈會視而不見？被告乙○○於警詢亦有供承：「（球棒）是劉正結由他車子拿到我車
    上‥‥」等語（見警卷第11頁），既知上開鋁製棒球棒之來
    處，其對被告劉正結有攜帶上開球棒上車之事實，顯屬知之
    甚明。況被告劉正結亦曾於警詢供稱：「本來他（指乙○○
    ）不知道（我欲往何處，作何事），但是看到我拿棒球棍才
    問我，我才告訴他我朋友出事」、「因為甲○○在電話中告
    訴我說他被打，要我準備棍子過去」等情（見警卷第4頁）
    ，足證被告乙○○對共同被告劉正結攜帶上開球棒上車之事
    實及原因，當時均知之甚詳。雖共同被告劉正結嗣後改稱：
    被告乙○○不知其有攜帶上開球棒上車，被告乙○○亦執此
    為辯，但謂被告乙○○對於共同被告劉正結攜帶上開長棒上
    車會視而不見，顯不合情理，自堪認定渠等二人在警詢所為
    之上開供述，具有可信之特別情形，嗣後翻異之詞，均非可
    採。被告乙○○既知共同被告劉正結攜帶上開球棒上車之事
    實，亦知劉正結係因在電話中聽說甲○○被他人毆打，才攜
    帶上開球棒上車，則其對於被告劉正結於深夜攜帶鋁製棒球
    棒1支之目的，應係要持以毆打傷害他人身體，顯難推稱不
    知，詎其仍同意共同被告劉正結之請託，駕駛其所有車牌號
    碼為A3-6755號之自用小客車，搭載攜帶上開球棒之劉正結
    到上開事故現場，共同被告劉正結嗣並持以毆打告訴人戊○○、丁○○之身體成傷，則對共同被告劉正結此部分傷害犯
    行，被告乙○○顯有幫助其犯罪之故意與行為，事證甚明。
  (二)又共同被告劉正結與被害人陳崇德在爭奪上開球棒之時，被
    告乙○○有出手從被害人陳崇德之背後抱、扯被害人陳崇德
    之身體並為旋轉，當時在現場之甲○○亦參與拉扯被害人陳
    崇德，並起腳側踢被害人陳崇德，被害人陳崇德因此步伐不
    穩遂蹲坐在地，共同被告劉正結因而將球棒奪下，業經本院
    依據檢察官、原審法院及本院更二審之勘驗結果，認定如上
    所述。被告乙○○既在場目睹共同被告劉正結持棒毆打告訴
    人戊○○、丁○○之身體成傷，其對共同被告劉正結手持球
    棒走向被害人陳崇德之動機，難謂不知。而在共同被告劉正
    結先持球棒毆打被害人陳崇德後，並與被害人陳崇德在爭奪
    上開球棒之時，如被告乙○○係要勸架，應對其認識之共同
    被告劉正結實施勸解，始能收效，豈有從被害人陳崇德之背
    後抱住被害人陳崇德之身體旋轉之理。其從被害人陳崇德之
    背後抱、扯被害人陳崇德之身體之目的，係要讓共同被告劉
    正結能從被害人陳崇德之手中搶下球棒，再度毆打陳崇德，
    至為明顯。而被告乙○○在為上開行為之前，共同被告劉正
    結既在正面與被害人陳崇德爭奪球棒，此時被告乙○○如出
    手從後抱、扯陳崇德之身體，會使陳崇德之身體受有傷害，
    另當時在現場之甲○○亦有參與拉扯被害人陳崇德，此舉亦
    會讓被害人陳崇德受傷，此係常人均知之事項，被告乙○○
    與劉正結、甲○○均不能推稱不知。詎在上開情形下，仍由
    共同被告劉正結正面與被害人陳崇德爭奪球棒，由被告乙○○出手從後抱、扯被害人陳崇德之身體，而當時在現場之被
    告甲○○亦參與拉扯被害人陳崇德，並起腳側踢被害人陳崇
    德，致使被害人陳崇德因此步伐不穩，蹲坐在地，除球棒遭
    受共同被告劉正結奪下之外，其並受有雙手肘後部擦傷、右
    手背虎口處擦傷、兩手臂手抓痕（皮下出血及點狀出血）及
    兩腋下胸皮下出血及點狀出血等傷害。就此部分，被告乙○○與劉正結、甲○○有共同傷害被害人陳崇德身體之犯意
    聯絡，並分擔實施犯罪構成要件之行為，事證甚為明確。嗣
    後被告甲○○及共同被告劉正結之傷害犯意，變更為殺人之
    犯意，被害人陳崇德確係被共同被告劉正結持球棒毆擊死亡
    。而被告乙○○雖非與被告甲○○及共同被告劉正結二人具
    有共同殺害被害人陳崇德之犯意聯絡，惟被告乙○○當時既
    在現場，其在抱住被害人陳崇德之時，已知共同被告劉正結
    奪取球棒之目的，意在繼續毆打被害人陳崇德，且如球棒果
    遭共同被告劉正結奪取之後，必然會再度毆打被害人陳崇德
    ，因此其在主觀上雖不能預見被害人陳崇德可能發生死亡之
    結果，而仍將被害人陳崇德抱住，使被害人陳崇德蹲坐在地
    ，無法反抗，而由共同被告劉正結將球棒奪下，並持以繼續
    毆擊被害人陳崇德，發生被害人陳崇德死亡之結果，因此被
    告乙○○在客觀上自能預見此一死亡加重結果之發生，即應
    負傷害致死之罪責，且其就傷害致死部分，與被告甲○○、
    共同被告劉正結間，並有犯意聯絡及行為分擔之情形。被告
    乙○○否認犯罪之詞，並不可採。
二、又如前所述（見理由欄貳之二），被告乙○○行為後，刑法
    有關共同正犯，業已修正，經比較新舊法結果，以適用行為
    時之法律即修正前之刑法第28條，較有利於被告乙○○，自
    應適用上開法律。
三、核被告乙○○所為，就其駕車搭載共同被告劉正結攜帶球棒
    前往現場毆打告訴人戊○○、丁○○之身體成傷部分，係犯
    刑法第30條第1項、第277條第1項之幫助普通傷害罪，公訴
    意旨就此部分，認被告乙○○係傷害罪之共同正犯，尚有未
    洽，起訴法條應予變更。被告乙○○就其與共同被告劉正結
    、甲○○在爭奪球棒而共同傷害被害人陳崇德身體，並因而
    致被害人陳崇德於死部分，係犯刑法第277條第2項前段之傷
    害因而致人於死罪。被告乙○○幫助傷害後，進而對被害人
    陳崇德實施傷害行為，並因而致人於死，其幫助傷害之低度
    行為，已為傷害致死之高度行為所吸收，不另論罪。被告乙○○就傷害致死部分，雖被告甲○○、共同被告劉正結已變
    更其犯意為殺人之犯意而為，然被告乙○○與甲○○、共同
    被告劉正結在前既係出於傷害之犯意而為，則被告乙○○所
    應負之責任亦僅只於傷害部分而已，因此就傷害致死部分，
    仍應認為其與被告甲○○、共同被告劉正結間，有犯意之聯
    絡及行為之分擔，而負傷害致死之共同正犯責任。扣案之球
    棒1支，係共同被告劉正結所有，供被告等共同犯罪所用之
    物，應依刑法第38條第1項第2款宣告沒收，併此敘明。
肆、原審判決對被告甲○○、乙○○二人予以論罪科刑，固非無
    見，惟查：(一)原審判決就被告甲○○部分，認其與共同被告
    劉正結共同傷害告訴人戊○○及丁○○部分，係一行為觸犯
    數罪名之想像競合犯，尚有未合。(二)原審判決就被告甲○○
    與共同被告劉正結所犯殺人罪部分，於犯罪事實欄認定渠等
    係基於殺人之直接故意而犯，理由欄卻認係基於間接故意而
    犯，亦有未洽。(三)被害人陳崇德於案發當日凌晨0時53分許
    即被送往臺中縣大里市仁愛醫院急救，顯見被告甲○○、劉
    正結上開所犯，均在此時之前，但原判決卻認被告甲○○係
    在同日凌晨1時許與告訴人丁○○發生行車糾紛，意指本案
    被告甲○○、劉正結上開所犯，均係在案發當日凌晨1時之
    後，此部分事實之認定，亦有疏誤。(四)原審判決就被告乙○○部分，並未認定其幫助傷害之犯行。(五)原審判決就被告甲○○所犯刑法第277條第1項傷害部分，未及適用中華民國九
    十六年罪犯減刑條例規定予以減刑，均有未洽。被告甲○○
    、乙○○上訴否認犯罪，雖均無可取。惟原判決就被告甲○○、乙○○部分，既有上開可議之處，仍屬無可維持，應由
    本院將被告甲○○、乙○○部分予以撤銷改判。爰審酌被告
    甲○○、乙○○之品行、犯罪動機、手段、犯罪所生危害，
    被告甲○○為本案之始作俑者，為使共同被告劉正結攜帶械
    具趕至現場，竟向共同被告劉正結謊稱被打，以致引發本案
    事端，被告甲○○、乙○○犯罪後迄未與被害人或其家屬達
    成和解等一切犯罪情狀，各量處如主文第二、三項所示之刑
    （其中關於被告甲○○所犯傷害罪部分，因原審判決未依連
    續犯規定加重其刑，適用法條有誤，雖經被告甲○○上訴，
    本院仍得諭知較原審判決為重之刑）。被告甲○○所犯普通
    傷害部分，並依中華民國九十六年罪犯減刑條例諭知減得之
    刑，及定其應執行之刑。再依被告甲○○之犯罪性質與情狀
    ，本院認有宣告褫奪公權之必要，爰併依修正前刑法第37條
    第2項之規定，宣告被告甲○○褫奪公權5年。扣案之鋁製棒
    球棒1支，係共同被告劉正結所有，並供共同被告犯罪所用
    之物，併依刑法第38條第1項第2款之規定宣告沒收。
據上論斷，應依刑事訴訟法第369條第1項前段、第364條、第299
條第1項前段、第300條，修正後刑法第2條第1項前段、刑法第27
1條第1項、第277條第1項、第2項前段、修正前刑法第28條、第5
6條、第47條、第37條第2項、第51條第5款、第38條第1項第2款
，中華民國九十六年罪犯減刑條例第2條第1項第3款、第7條、第
11條，罰金罰鍰提高標準條例第1條前段，判決如主文。
本案經檢察官丙○○到庭執行職務。
中　　華　　民　　國　　96　　年　　11　　月　　13　　日
            刑事第十一庭  審判長法　官  陳  朱  貴
                                法　官  何  志  通
                                法　官  郭  同  奇
上列正本證明與原本無異。
如不服本判決與於收受送達後十日內向本院提出上訴書狀，其未
敘述上訴之理由者並得於提起上訴後十日內向本院補提理由書 (
均須按他造當事人之人數附繕本)。
                                書記官  康  孝  慈
中　　華　　民　　國　　96　　年　　11　　月　　19　　日
附錄論罪科刑法條
刑法第271條第1項：
殺人者，處死刑、無期徒刑或10年以上有期徒刑。
刑法第277條：
傷害人之身體或健康者，處3年以下有期徒刑、拘役或1千元以下
罰金。
犯前項之罪因而致人於死者，處無期徒刑或7年以上有期徒刑；
致重傷者，處3年以上10年以下有期徒刑。
